【裁判字號】    97,重訴,24
【裁判日期】    981006
【裁判案由】    塗銷土地所有權移轉登記
【裁判全文】
臺灣桃園地方法院民事判決              97年度重訴字第24號
原      告  戊  ○
            丁○○○
            乙○○
            甲○○
            丙○○
訴訟代理人  劉純增律師
複  代理人  鍾儀婷律師
被      告  財政部國有財產局
法定代理人  己○○
被      告  國防部軍備局
法定代理人  庚○○
訴訟代理人  李志澄律師
複  代理人  林美伶律師
上列當事人間請求塗銷土地所有權移轉登記事件，本院於民國98
年9 月8 日言詞辯論終結，判決如下：
    主  文
被告財政部國有財產局應將坐落桃園縣中壢市○○段一九○○地
號土地（面積四三四五八點二一平方公尺）、一九○○之一地號
土地（面積五九○點二一平方公尺），原所有權人王萬甲，應有
部分十二分之八，於民國五十年六月三十日以買賣為登記原因之
所有權移轉登記，予以塗銷。
原告其餘之訴駁回。
訴訟費用由被告財政部國有財產局負擔二分之一，餘由原告負擔
。
    事實及理由
壹、程序方面：
一、按當事人喪失訴訟能力或法定代理人死亡或其代理權消滅者
    ，訴訟程序在有法定代理人或取得訴訟能力之本人，承受其
    訴訟以前當然停止；又第168 條至第172 條及前條所定之承
    受訴訟人，於得為承受時，應即為承受之聲明，他造當事人
    亦得聲明承受訴訟；聲明承受訴訟，應提出書狀於受訴法院
    ，由法院送達於他造；民事訴訟法第170 條、第175 條、第
    176 條分別定有明文。經查，被告國防部軍備局之法定代理
    人於本件訴訟繫屬中由吳偉榮變更為庚○○，庚○○於97年
    4 月28日具狀聲明承受訴訟（見本院卷一第96頁）；次查，
    被告財政部國有財產局之法定代理人於本件訴訟繫屬中由郭
    武博變更為己○○，己○○於97年12月29日具狀聲明承受訴
    訟（見本院卷一第136 頁），經核於法均無不合，應予允許
    ，合先敘明。
二、按訴狀送達後，原告不得將原訴變更或追加他訴，但請求之
    基礎事實同一者，不在此限，民事訴訟法第255 條第1 項第
    2 款定有明文。經查，原告起訴時係聲明：1.被告財政部國
    有財產局應拆除坐落桃園縣中壢市○○段1900、1900之1 地
    號上之地上物並回復原狀，並塗銷桃園縣中壢地政事務所50
    年5 月24日收件字第1283號，原所有權人為王萬甲，應有部
    分12分之8 部分之所有權移轉登記，將土地返還於原告等人
    及其他共有人全體；2.被告國防部陸軍司令部應自桃園縣中
    壢市○○段1900、1900之1 地號上之地上物遷出，並將前揭
    地號之土地返還於原告等人及其他共有人全體（該部分聲明
    經原告於民國98年4 月7 日言詞辯論時更正如上，見本院卷
    一第146 頁）。嗣原告於98年9 月8 日言詞辯論期日將聲明
    變更為：1.被告財政部國有財產局應塗銷桃園縣中壢地政事
    務所50年5 月24日收件字第1283號，就坐落桃園縣中壢市○
    ○段1900、1900之1 地號之土地原所有權人為王萬甲，應有
    部分12分之8 部分之所有權移轉登記，並將土地返還於原告
    ；2.被告國防部軍備局應將坐落於前揭地號土地返還於原告
    。經查，原告上開聲明之變更，其請求之基礎事實同一，核
    與上開規定相符，應予准許。
貳、實體方面
一、原告起訴主張：
    (一)緣坐落於桃園縣中壢市○○段1900地號（面積43458.21平
      方公尺、重測前為桃園縣中壢市○○段84地號）、1900之
      1 地號（面積590.21平方公尺，民國77年12月5 日分割自
      上開1900地號土地），為原告戊○之養父、原告丁○○○
      之公公、原告乙○○、丙○○、甲○○之祖父王萬甲，與
      訴外人王朝、王水枝、王阿景、王萬土共有（應有部分分
      別為王萬甲12分之8 ，王朝、王水枝、王阿景、王萬土分
      別為12分之1 ），於50年6 月30日以買賣為由，辦理土地
      所有權移轉登記予中華民國，並由被告國防部軍備局之前
      身國防部陸軍司令部管理。嗣經原告等人前調閱當時土地
      收購之相關文件資料時，始知桃園縣政府於46年6 月28日
      召開徵購協商會議時，僅通知共有人之一之王朝到場，惟
      其應有部分僅有12分之1 ，並未受其他共有人之委任，豈
      能代表他人同意徵購事宜，且王朝不識字，自不可能前去
      協議及領取地價補償款。又依據被告所提出之「陸軍總司
      令部購買、徵收中壢後寮段土地地上物補償清冊」，就系
      爭土地部分既未將其他共有人之姓名列名其上，且於領款
      人簽章一欄，亦無簽字按捺指模或蓋印，以表示領有補償
      金額，足認當時軍方根本未依法辦理價購，斯時系爭土地
      之買賣契約，自未成立。再者，當時共有人之一王萬甲於
      39年11月17日死亡，於斯時起即喪失行為能力，無從為任
      何債權及物權行為，而被告與系爭土地當時所有權人間之
      土地買賣契約係於50年5 月24日簽訂，足見該買賣契約係
      出於被告之偽造。
    (二)按土地法第73條以及土地登記規則第26條規定，土地之移
      轉登記須會同權利人及義務人為之。但王萬甲早於39年11
      月17日即已死亡，絕無可能於50年5 月24日與被告協同辦
      理移轉登記，如前所述，但依土地登記謄本記載，系爭土
      地卻直接由死亡之「王萬甲」名義移轉於被告，顯然係由
      被告自己片面單方辦理登記，並無土地登記名義人王萬甲
      會同，則被告對上開違反法律之登記，顯存有故意過失，
      且係以違背法律之方式辦理移轉登記之手段，侵奪原告之
      系爭土地所有權無疑。前開法律意旨係為避免不實之登載
      而侵害真正所有權人之權利，因而強制規定「應」由權利
      人及義務人會同辦理移轉登記，以使登記簿上之登記與交
      易實情相符，而貫徹土地登記之絕對效力。而被告在無土
      地登記名義人王萬甲或繼承人即原告之會同，即由自己片
      面單方辦理登記並取得系爭土地所有權之行為，顯然與前
      開規定保障真正所有權人之立法目的有違。由此可知，被
      告據以主張權源之買賣合約關係，依法根本無效。是上開
      物權契約及物權行為均屬自始、當然、確定無效。又被告
      取得系爭土地登記，於形式上為系爭土地之所有權人，是
      其取得系爭土地所有權登記，係源於無效之物權契約及物
      權行為，乃為無法律上原因而受有利益，應屬不當得利。
    (三)雖被告主張，行政院於49年4 月2 日49台內字第1818號令
      頒「軍事機關徵收撥用土地辦理土地登記簡化辦法」及「
      軍事機關部隊歷年價購土地辦理土地登記補救辦法」，惟
      其性質僅係行政命令，不得與法律牴觸，尤以憲法第143
      條第1 項前段即已明定：「中華民國領土內之土地屬於國
      民全體。人民依法取得之土地所有權，應受法律之保障與
      限制。」，明定係受「法律」保障與限制，故不得以「行
      政命令」替代，以法律加以限制。換言之，該簡化辦法不
      得牴觸法律之規定，故其顯然僅能在合法之範圍內簡化「
      依據法律應合法具備之程序」而已，故其簡化辦法規定所
      應具備之文件，僅係作為證明其依簡化程序辦理之特別情
      況之依據，非有該項依據，則基於法律保留原則、信賴原
      則及誠信原則，僅得推定其係依正常法律程序辦理，不得
      僅以有在地政機關辦理登記完畢之事實，逕作為反推係依
      簡化程序之非常態程序所辦理。從而，被告主張系爭土地
      係依上開簡化程序辦理移轉登記予軍方，顯應由被告負舉
      證之責並提出依簡化程序辦理之相關文件為證。此觀最高
      法院85年台上字184 號判決意旨亦略以：「依行政院61年
      9 月27日台61內9515號令頒『軍事機關歷年價購、徵收、
      撥用土地，辦理登記簡化規定』第18條規定：『軍事機關
      價購之土地如無業戶領單（或其他領款收據）及契約證明
      文件，而僅具土地所有權狀者，應由軍事機關與原土地所
      有權人，會同聲請辦理土地權利變更登記，或由軍事機關
      取具原土地所有權人出售土地之承諾，並檢同原土地所有
      權人之印鑑證明（無印鑑證明者得於聲請書內按指印）囑
      託辦理登記。』足證軍事機關價購之土地，如有業戶領單
      及契約證明文件，…僅由軍事機關填列土地登記囑託書、
      檢附相關文件，囑託地政機關辦理登記。」換言之，如被
      告無法舉證證明有「檢附其合法繼承人所立具之買賣契約
      書或領款收據或交業憑證」，即不得據以主張其係依上開
      簡化程序辦理之例外事實。
    (四)蓋依法行政係以行政機關執行法律規定，以實現法律所欲
      達成之政策目標，此種政策目標均應依法行事，使人民以
      預見其權利及義務，在政府行政行為之結果，而有法律秩
      序的安定作用。因此舉凡國家對人民自由、財產之行政處
      分行為，均有法律明文規定，俾符憲法第15條及中央法規
      標準法第5 條規定，本件徵購自應以法律規定為前提。大
      法官會議第440 號解釋就未依法徵收、價購，致未補償而
      使用土地者，明示國家應予合理補償之意旨。又軍事徵用
      法第1 條第1 項固規定：「陸、海、空軍於戰事發生或將
      發生時，為軍事上緊急之需要，得依本法徵用軍需物及勞
      力」；又同法第7 條：「左列之物，除本法有特別規定外
      ，得徵用之：…九、土地。…」，然同法第12條亦明定：
      「有徵用權者，對於徵用標的，得視軍事上之需要，為左
      列之處分：一、使用，二、其他軍事上必要之處分。」；
      同法第33條第1 項：「被徵用人於工作完畢後，應資遣回
      原徵用地。僅供使用之徵用物，應於使用完畢後，發現原
      物主或占有人，除依第29條給予使用代價外，並應就其因
      使用而生之損壞或減少之價值予以賠償。」顯見就土地雖
      亦得徵用，但應以使用為原則，於工作完畢後；即應發還
      ，至移轉所有權，應非屬軍事上必要之處分。且迄今已經
      過50年，早已不符軍事徵用法所定軍事上緊急需要之情況
      ，被告若仍有繼續使用系爭土地之必要，自應另循徵收或
      其他管得合法取得土地之所有權。
    (五)按無效法律行為之當事人，於行為當時知其無效，或可得
      而知者，應負回復原狀獲損害賠償之責任；無法律上原因
      而受利益，致他人受損害者，應返還其利益，民法第113
      條、第179 條前段分別訂有明文。又：
      1.王朝、王萬甲、王水枝、王阿景、王萬土等人未曾與被
        告簽立任何買賣契約，復未曾領得分文之補償，則被告
        徵購程序顯未依法辦理。被告既與王萬甲等人之間並無
        買賣系爭土地，則王萬甲死亡後，則由原告等繼承系爭
        土地，被告既未依法辦理徵收，即逕行辦理所有權移轉
        登記，並於系爭土地上私設建築物及圍牆，實已侵害原
        告等所有人之權利。原告自得請求被告塗銷系爭土地之
        所有權移轉登記。
      2.原告之先祖王萬甲等人當年因畏於戒嚴時期之威權，難
        向軍方請求返還系爭土地；而系爭土地原共有人之一王
        朝長子王逢春，係於89年5 月間開始蒐集相關資料，且
        依行政程序法規定赴聯勤北部地區營產管理處瞭解、參
        閱當時相關文件資料，隨即召集全體共有人後裔說明系
        爭土地遭被告移轉登記之原委，而原告等亦係於斯時始
        查知上情。
      3.再觀諸司法院大法官第107 號、第164 號解釋以及最高
        法院83年度台上字第2175號判決意旨，雖係指繼承人就
        被繼承人之不動產取得雖未經登記，但透過繼承取得所
        有權後，其就第3 人無權侵害之物上請求權，不因時效
        消滅而受影響；然就繼承人已繼承而尚未登記之不動產
        ，其妨害除去請求權亦應無時效滅時效制度之適用，否
        則將使因繼承、強制執行此等不以登記為物權變動要件
        情形之所有權取得人，其所有權保護大受限制。
      4.依土地法所為之登記有絕對效力，固為同法（土地法）
        第43條所明定，惟參照司法院院字第1919號解釋，在第
        二者信賴登記而取得土地權利之前，真正權利人既仍得
        對登記名義人主張登記原因之無效或撤銷，提起塗銷登
        記之訴，自不能據以除斥真正之權利，此有最高法院39
        年度台上字第1109號判例可稽。
    (六)綜上，被告自始未得土地所有權人之同意即逕行辦理所有
      權移轉登記，此一移轉系爭土地所有權之物權行為自始無
      效，而原告等為繼承系爭土地之合法共有人，爰依民法第
      767 條第1 項、第821 條規定，提起本件訴訟，請求被告
      返還系爭土地，並塗銷系爭土地之所有權移轉登記，並聲
      明：
      1.被告財政部國有財產局應塗銷桃園縣中壢地政事務所50
        年5 月24日收件字第1283號，就坐落桃園縣中壢市○○
        段1900、1900之1 地號之土地原所有權人為王萬甲，應
        有部分12分之8 部分之所有權移轉登記，並將土地返還
        於原告。
      2.被告國防部軍備局應將坐落於前揭地號土地返還於原告
        。
二、被告則辯稱：
    (一)按依本法所為之登記有絕對之效力，土地法第43條定有明
      文；次按，依本規則登記之土地權利，除本規則另有規定
      外，非經法院判決塗銷確定，登記機關不得塗銷登記，土
      地登記規則第7 條亦定有明文；再按，文書，依其程式及
      意旨得認作公文書者，推定為真正，民事訴訟法第355 條
      第1 項定有明文。是以：
      1.系爭土地之土地登記簿謄本現既均記載為中華民國所有
        ，由國防部軍備局管理，則系爭土地現自屬中華民國所
        有，原告如主張該登記有何不法或無效之原因，自應由
        原告負舉證之責。
      2.系爭土地依土地登記簿謄本所載，業於50年6 月30日以
        買賣為原因完成辦理所有權移轉登記，則該土地既已完
        成登記，衡之常理，當時必已檢附相關文件方可辦理完
        成，否則地政機關實不可能同意辦理，故本件系爭土地
        既已完成登記為國有，有關登記原因事由如有違法無效
        之情形，應由原告負舉證證明之責任，況依原告所提之
        桃園縣政府徵購土地協商會議通知及協調會議紀錄、陸
        軍供應司令部函及地價補償清冊、桃園縣中壢市公所函
        及三七五私有耕地登記申請書，均屬公務員於職務上制
        作之文書，則依上開法條規定，自應推定為真正，顯見
        當時確有協調價購並查明為三七五租約土地之事實。依
        上開協調會議紀錄，系爭土地共有人之一王朝確有出席
        ，並領取補償費，原告亦不得擅為否認此公文書之效力
        。而土地之買賣協議及領取補償，並非不得委由他人代
        理為之，從而原告徒以王萬甲早已死亡為由否定其繼承
        人未曾參與協議價購、未簽訂買賣契約、亦未領得分文
        之補償云云，並指稱被告機關不法侵吞系爭土地云云，
        亦顯不可採。
    (二)再依原告所提之系爭土地舊登記簿謄本所示，系爭土地係
      依行政院49年4 月2 日台49內1818號令所頒定之「軍事機
      關徵收撥用土地辦理土地登記簡化辦法」第10條規定：「
      徵收土地之原土地所有權人死亡，於徵收公告期間內未完
      成繼承登記者，除補償費由合法繼承人領取並免辦繼承登
      記外，仍依本辦法第1 條之規定辦理徵收取得登記」，又
      依同時令頒之「軍事機關部隊歷年價購土地辦理土地登記
      補救辦法」第1 條、第4 條、第6 條分別規定：「軍事機
      關部隊已協議價購之三七五出租耕地，應繳驗買賣契約，
      其承租人已領取地上物補償費或其他補償費者，得憑承租
      人之領據辦理註銷租約及移轉登記，免繳驗承租人放棄優
      先購買權之證明文件。」、「軍事機關部隊已協議購買之
      尚未辦竣繼承登記之土地，應繳驗其繼承人所立具之買賣
      契約，由地政機關通知其繼承人限期補辦繼承登記，繼承
      人逾期不補辦，亦不提出異議者，地政機關可憑軍事機關
      之囑託即將該項土地移轉登記為國有。」、「軍事機關部
      隊已協議價購之共有土地，其買賣契約共有人簽章不全者
      ，應由地政機關通知各該未簽章之共有人限期補行簽章，
      逾期不補行簽章亦不提出異議者，地政機關可憑軍事機關
      之囑託即將該項土地移轉登記為國有。」，故原告之被繼
      承人王萬甲雖於39年即已去世，但不足以反證其於去世之
      前或其繼承人或其等之代理人未曾與軍方有任何買賣協議
      ，而軍方亦得依上述規定檢附相關文件憑以辦理登記，否
      則依正常合理之判斷，地政機關實不可能同意辦理。從而
      ，系爭土地既依當時之法令完成登記，衡之常理，當時必
      已檢附相關文件方可辦理完成，尤屬明確。系爭土地既已
      合法完成登記為國有，自屬有效，且地政事務所因已逾保
      存時效而銷毀相關文件，如原告主張有無效原因，自應由
      原告就此負舉證責任，以證明該土地之登記，有何無效而
      應予塗銷之非常態事實存在，及其事實上及其法律上之根
      據，否則如認任何人得於事隔數十年後訴請塗銷登記，並
      以被告無法提出已逾保存時效而銷毀之原始資料為由，認
      其登記為不合法，則無異現有之任何土地登記，均得任意
      推翻，此顯違土地登記保障之旨，亦不合土地法第43條之
      規定，更有違舉證責任之法則。
    (三)有關「軍事機關歷年價購、徵收、撥用土地辦理登記簡化
      規定」是否與土地法相牴觸疑義，曾經內政部於87年2 月
      27日台（87）內地字第8776718 號函釋：「…。故依上開
      規定，軍事機關價購、徵收或撥用土地辦理登記時，自得
      檢附相關證明文件單獨囑託地機關辦理所有權移轉登記。
      故該規定與當時土地法第73條之規定尚無牴觸。」，又台
      灣高等行政法院91年度訴字第4276號判決亦認：「…依行
      為時土地登記規則第23條及『軍事機關歷年價購、徵收、
      撥用土地辦理登記簡化規定』，辦理買賣所有權移轉登記
      為國有，自屬依法有據。」，故前揭簡化辦法僅係簡化登
      記作業程序，唯仍必須檢附各相關文件方可囑託地政事務
      所為登記，並未牴觸法律。由此反足以證明，若未備妥相
      關證明文件，地政事務所實不可能同意辦理，而其他土地
      所有權人尤無可能迄未有何等異議，故原告稱簡化辦法牴
      觸法律、應由被告舉證證明買賣契約存在云云，實有誤解
      ，自不可採信。
    (四)又按所謂「權利失效」之法則，即源自誠實信用原則之制
      度，即指實體法或程序法上之權利人，於其權利成立或屆
      至清償期後，經過長時間而不行使，義務人依其狀況得推
      論其已放棄權利之行使者，該權利雖未消滅，亦不得再行
      使，故權利失效制度是於消滅時效及除斥期間外，另一限
      制權利行使之獨立制度。而系爭土地於50年6 月30日既已
      合法完成登記，自屬有效，且地政事務所亦因已逾保存時
      效而銷毀相關文件，如原告主張此登記有無效原因，自早
      應就此負舉證責任，並為異議或起訴，乃其不此之為，卻
      於事隔數十年，所有相關處理之文件均已逾保存期限銷毀
      後，方為本件起訴主張，則其顯有長時間不行使權利之事
      實，亦足使被告等確認取得之權利為合法有效，則原告基
      於權利失效之法則，自應不得再行使及主張其所謂所有權
      之權利，故原告於時隔40餘年後遽為本件請求，主張無權
      占有，應予塗銷所有權登記，並要求被告應長久保存相關
      文件資料云云，顯無理由。
    (五)原告雖提出「國軍檔案保存年限區分與分類手冊」，主張
      有關營產管理之文件列為永久保存云云，然查該手冊係國
      防部於83年3 月1 日始為頒發，而本件系爭土地係早於50
      年即已完成登記，顯見其時尚無該手冊規定之適用，原告
      執此主張，自顯無理由。
    (六)綜上，原告之請求為無理由，並聲明：原告之訴駁回。
三、本院之判斷：
    (一)經查，坐落於桃園縣中壢市○○段1900地號（面積43458.
      21平方公尺、重測前為桃園縣中壢市○○段84地號）、19
      00之1 地號（面積590.21平方公尺，77年12月5 日分割自
      上開1900地號土地），為原告戊○之養父、原告丁○○○
      之公公、原告乙○○、丙○○、甲○○之祖父王萬甲，與
      訴外人王朝、王水枝、王阿景、王萬土共有（應有部分分
      別為王萬甲12分之8 ，王朝、王水枝、王阿景、王萬土分
      別為12分之1 ），於50年6 月30日以買賣為由，辦理土地
      所有權移轉登記予中華民國，並由被告國防部軍備局之前
      身國防部陸軍司令部管理；另王萬甲於37年11月17日死亡
      ，原告為其繼承人等情，為兩造均不爭執，復有系爭土地
      之土地登記謄本、戶籍謄本在卷可稽（見本院卷一第18頁
      至第28頁、第123 頁至第128 頁、第10頁），是此部分之
      事實堪以認定，合先敘明。
    (二)原告主張其被繼承人王萬甲，就系爭土地應有部分12分之
      8 部分，並未與被告成立買賣契約等語，此經被告否認，
      辯稱：被告於46年6 月28日就價購系爭土地一情召開協調
      會，系爭土地共有人之一王朝已有出席，是確就系爭土地
      成立買賣契約，且系爭土地之價款業已發放予系爭土地共
      有人，且系爭土地已辦妥土地所有權移轉登記，是兩造確
      曾成立買賣契約云云，資為置辯。再查：
      1.被告辯稱：系爭土地依土地登記簿謄本所載，業於50年
        6 月30日以買賣為原因完成辦理所有權移轉登記，則該
        土地既已完成登記，衡之常理，當時必已檢附相關文件
        方可辦理完成，否則地政機關實不可能同意辦理，故本
        件系爭土地既已完成登記為國有，有關登記原因事由如
        有違法無效之情形，應由原告負舉證證明之責任云云。
        惟按依土地法所為之登記，有絕對之效力，土地法第43
        條固有明文，然此係為保護信賴該登記之第三人起見，
        將登記事項賦予絕對真實之公信力，如在第三人信賴登
        記而取得土地權利之前，真正權利人仍得對於登記名義
        人主張登記原因之無效或撤銷，提起塗銷登記之訴，自
        不能據以除斥真正之權利，司法院28年院字第1919號解
        釋、最高法院39年台上字第1109號判例、40年台上字第
        1892號判例意旨可資參照。又按當事人主張有利於己之
        事實者，就其事實有舉證之責任，但法律別有規定，或
        依其情形顯失公平者，不在此限，民事訴訟法第277 條
        定有明文；再按確認法律關係不存在之訴，如被告主張
        其法律關係存在時，應由被告負舉證責任，最高法院42
        年台上字第170 號判例意旨可資參照。原告主張：其被
        繼承人王萬甲未就系爭土地之應有部分12分之8 與被告
        成立買賣契約，此經被告否認，是被告應就系爭土地之
        買賣契約業已有效成立之事實，負舉證責任。
      2.被告雖舉原告所提出之桃園縣政府徵購土地協商會議通
        知及協調會議紀錄、陸軍供應司令部函及地價補償清冊
        、桃園縣中壢市公所函及三七五私有耕地登記申請書，
        認系爭土地之買賣契約確曾有效成立。惟查：
        (1)按當事人互相表示意思一致者，無論其為明示或默示
          ，契約即為成立；當事人對於必要之點，意思一致，
          而對於非必要之點，未經表示意思者，推定其契約為
          成立，關於該非必要之點，當事人意思不一致時，法
          院應依其事件之性質定之；民法第153 條定有明文。
          揆諸上開說明，本件應審酌者在於被告是否與原告或
          其被繼承人王萬甲，就系爭土地之應有部分12分之8
          之買賣契約，達成意思表示合致而有效成立。
        (2)依卷附桃園縣政府徵購土地協商會議通知及協調會議
          紀錄（見本院卷一第30頁至第33頁、第117 頁至第12
          0 頁）記載，桃園縣政府通知陳瑞統等13人，為陸軍
          司令部征購土地乙案，訂46年6 月28日下午2 時，在
          中壢鄉鎮公所召開協商會議，會議之出席人員，除政
          府機關人員外，系爭土地之共有人僅王朝一人出席，
          亦未記載王朝是否有代理其他共有人出席之意，而上
          開會議紀錄內容，係就征購土地補償、地上物補償等
          事項進行討論及決議；斯時，系爭土地共有人之一王
          萬甲業已死亡，已如前述，且上開會議紀錄亦無王朝
          代理王萬甲或其繼承人之意旨記載，是尚難據此即認
          被告已就系爭土地之應有部分12分之8 ，與王萬甲之
          繼承人【斯時其繼承人為王萬甲之妻王陳四妹、王萬
          甲之養女即原告戊○、王萬甲之子即原告丁○○○之
          夫、原告乙○○、丙○○、甲○○之父王風裕（於96
          年4 月10日死亡，由原告丁○○○、乙○○、丙○○
          、甲○○等人繼承），此有戶籍謄本、繼承系統表各
          1 份在卷可稽，見本院卷第10頁至第17頁】，就系爭
          土地之應有部分12分之8 ，達成買賣契約之意思表示
          合致。
        (3)依卷附陸軍供應司令部函及地價補償清冊（見本院卷
          一第36頁、第122 頁），固有記載系爭土地之征收土
          地地價為52,469.30 元，然其上載之所有權人姓名僅
          載：「王朝」，而非「王朝等」之字樣，且領款人蓋
          章欄處，亦無蓋印之跡，是系爭土地價購之款項是否
          確係核發，已有可疑，亦難據此即認被告與王萬甲之
          繼承人，就系爭土地應有部分12分之8 ，成立買賣契
          約。
        (4)綜上事證，尚難據此即認被告與王萬甲之繼承人，就
          系爭土地應有部分12分之8 已成立買賣契約，此外，
          被告就此部分之事實，復未能再舉證以實其說，是被
          告辯稱渠等已就系爭土地應有部分12分之8 部分，成
          立買賣契約云云，即屬無據。
      3.按所有人對於無權占有或侵奪其所有物者，得請求返還
        之；對於妨害其所有權者，得請求除去之；民法第767
        條定有明文。被告既未能舉證證明其與王萬甲之繼承人
        ，就系爭土地應有部分12分之8 部分，確有買賣契約存
        在及已得土地所有權人王萬甲之繼承人之同意而辦理所
        有權移轉登記，亦未能就其主張系爭土地因屬實施耕者
        有其田之土地，依「軍事機關歷年價購、徵收、撥用土
        地辦理登記簡化規定」第9 條：「價購之三七五出租耕
        地，應繳驗買賣契約，其承租人已領取地上物補償費或
        其他補償費者，得憑承租人之領據，免繳驗承租人放棄
        優先承買權之證明文件，辦理註銷租約及移轉登記」、
        第10條：「價購之實施耕者有其田放領耕地，其已經承
        領人繳清地價者，得僅憑買賣契約或縣市政府協議紀錄
        連同領取地價單據，或經地方政府機關證明確係協議買
        賣並經領取地價之憑證辦理移轉登記。其尚未繳清地價
        者，可由軍事機關代為繳清地價，然後辦理移轉登記。
        但原約定由承領人繳清地價者，從其約定」等規定依法
        辦理乙節舉證以實其說，是就系爭土地原登記為王萬甲
        所有，應有部分12分之8 之移轉土地所有權之物權行為
        自始無效，原告依上開規定請求被告財政部國有財產局
        塗銷此部分之所有權移轉登記，於法並無不合，應予准
        許。雖被告辯稱依前揭軍用土地登記簡化規則第29條規
        定：「依本規定辦理登記時，遇有異議，應由地政機關
        通知軍事機關依法處理」，原告於登記完成之時未有異
        議，事隔30多年後始為本件請求，且迄今未見其他共有
        人執為主張權利，原告之請求實無理由云云。惟查，上
        揭規定是否適用於本件系爭土地，尚有疑義，且被告使
        用系爭土地已達48 餘 年，在此漫長期間已有足夠時間
        依合法程序取得使用權或所有權，而原告之所有權確遭
        侵害，其依法訴請排除未有不合，被告此項抗辯並不足
        採。
    (三)按各共有人，除契約另有約定外，按其應有部分，對於共
      有物之全部，有使用收益之權，民法第818 條定有明文；
      再按各共有人按其應有部分，對於共有物之全部雖有使用
      收益之權，惟未經共有人協議分管之共有物，共有人對共
      有物之特定部分占用收益，仍須徵得他共有人全體之同意
      ；其未經他共有人同意而就共有物之全部或一部任意占用
      收益，即屬侵害他共有人之權利，他共有人得本於所有權
      請求除去其妨害或請求向全體共有人返還占用部分，但不
      得將各共有人之應有部分固定於共有物之特定部分，並進
      而主張他共有人超過其應有部分之占用部分為無權占有而
      請求返還於己，此有最高法院74年度第2 次民事庭會議決
      定意旨、81年度台上字第1818號判決意旨可稽。經查，系
      爭土地現由被告國防部軍備局管理使用，其上並無房舍或
      地上物，僅有樹林一情，業經本院依現場勘驗明確，有勘
      驗筆錄1 份在卷可稽（見本院卷二第13頁至第15頁）；惟
      被告就系爭土地應有部分12分之8 塗銷所有權移轉登記後
      ，其就系爭土地仍有應有部分12分之4 ，亦為系爭土地之
      共有人，原告主張被告占有系爭土地之面積，超出按其應
      有部分比例應占用之面積，應將系爭土地之12分之8 返還
      予原告云云，惟揆諸前揭說明，被告就系爭土地之全部，
      按其應有部分，有使用收益之權利，原告自不得請求被告
      將其中之12分之8 之土地返還予原告，且原告僅請求被告
      將系爭土地返還原告，而未請求將之返還原告及其他共有
      人，亦與民法第821 條之規定不合，是原告請求應將系爭
      土地返還原告，為無理由，應予駁回。
    (四)從而，原告依據民法第767 條之規定，起訴請求被告財政
      部國有財產局如主文第1 項之聲明，為有理由，應予准許
      ，逾此部分之請求，即屬無據，應予駁回。
四、本件事證已臻明確，兩造其餘主張及舉證，經核與判決基礎
    不生影響，爰不另一一論述，附此敘明。
據上論結，本件原告之訴一部有理由、一部無理由，依民事訴訟
法第79條，判決如主文。
中    華    民    國    98    年    10    月    6     日
                  民事第三庭    法  官  陳心婷
以上正本係照原本作成
如對本判決上訴，須於判決送達後20日內向本院提出上訴狀
中    華    民    國    98    年    10    月    6     日
                                書記官  林君燕

司法院資訊處製作；財團法人民間司法改革基金會備份。
